---
title: "P_final"
output: html_document
date: "2024-11-16"
---

```{r setup, include=FALSE}
knitr::opts_chunk$set(echo = TRUE)
```

```{r}
library(rio)
library(dplyr)
library(tidyr)
library(ggplot2)
library(polycor)
library(modelsummary)
library(psych)
```

# Importar datos
```{r}
data <- import("602-Modulo1287.sav")
```


# SELECCIÓN Y FACTORIZACIÓN DE VARIABLES
```{r}
combined_data <- data %>%
  select(
    edad, depa_nac, p301, p116, p113, p114, p201, p501, p504
  )

```

# Limpieza y transformación de datos
```{r}
data_clean <- combined_data %>%
  mutate(
    edad = as.numeric(edad),
    depa_nac = factor(depa_nac),
    conocimiento_institucion_derechosLGBTIQ = factor(p301, labels = c("Sí", "No")),
    expresion_sin_temor = as.numeric(na_if(p116, 9) == 1),
    orientacionsexual = factor(case_when(
      p113 == 1 ~ "Homosexual",
      p113 == 2 ~ "Bisexual",
      p113 == 3 ~ "Pansexual",
      p113 == 4 ~ "Asexual",
      p113 %in% c(5, 6, 7, 8) ~ "Otros"
    )),
    identidadgenero = factor(case_when(
      p114 == 1 ~ "Trans",
      p114 == 2 ~ "Transexual",
      p114 == 3 ~ "Trans femenina",
      p114 == 4 ~ "Trans masculino",
      p114 %in% c(6, 7, 8) ~ "Otros",
      p114 == 9 ~ "No Binario"
    )),
    sufrio_discriminacion = factor(na_if(p201, 9), labels = c("Sí", "No")),
    sociedad_respetuosa = factor(p501, labels = c("Sí", "No", "No sabe")),
    reconocimiento_derechosLGBTIQ = factor(p504, labels = c("Muy Malo", "Malo", "Regular", "Bueno"))
  ) %>%
  select(-starts_with("p")) %>%
  na.omit()
```


# ANÁLISIS POR HIPÓTESIS
# Hipótesis 1: Edad y departamento de nacimiento
```{r}
modelo_h1 <- glm(
  expresion_sin_temor ~ edad + depa_nac,
  data = data_clean,
  family = binomial
)
```


# Hipótesis 2: Conocimiento sobre instituciones, orientación sexual e identidad de género
```{r}
modelo_h2 <- glm(
  expresion_sin_temor ~ conocimiento_institucion_derechosLGBTIQ + orientacionsexual + identidadgenero,
  data = data_clean,
  family = binomial
)
```


# Hipótesis 3: Discriminación, percepción de la sociedad y reconocimiento de derechos
```{r}
modelo_h3 <- glm(
  expresion_sin_temor ~ sufrio_discriminacion + sociedad_respetuosa + reconocimiento_derechosLGBTIQ,
  data = data_clean,
  family = binomial
)
```


# TABLAS DE RESULTADOS
```{r}
modelsummary(
  list("H1: Edad y Departamento" = modelo_h1,
       "H2: Instituciones y Características" = modelo_h2,
       "H3: Discriminación y Percepción" = modelo_h3),
  fmt = function(x) format(x, digits = 4, scientific = FALSE),
  exponentiate = TRUE,  # Mostrar Odds Ratio
  statistic = "conf.int",
  stars = TRUE
)

```


# ANÁLISIS DESCRIPTIVO DE VARIABLES CLAVE
```{r}
descriptivos <- data_clean %>%
  summarise(
    expresion_media = mean(expresion_sin_temor, na.rm = TRUE),
    expresion_sd = sd(expresion_sin_temor, na.rm = TRUE),
    expresion_mediana = median(expresion_sin_temor, na.rm = TRUE)
  
  )
print(descriptivos)
```
#REGRESIÓN LOGÍSTICA

```{r}
modelo1 <- glm(expresion_sin_temor ~ edad + depa_nac + conocimiento_institucion_derechosLGBTIQ +
                 orientacionsexual + identidadgenero + sufrio_discriminacion +
                 sociedad_respetuosa + reconocimiento_derechosLGBTIQ,
               data = data_clean, family = binomial)

formatoNumero <- function(x) format(x, digits = 4, scientific = FALSE)

modelsummary(modelo1,
             fmt = formatoNumero,
             exponentiate = TRUE,
             statistic = "conf.int",
             title = "Regresión Logística (Coeficientes Exponenciados)",
             stars = TRUE,
             output = "kableExtra")
```

```{r}
library(broom) 
modelo1_tidy <- tidy(modelo1, exponentiate = TRUE, conf.int = TRUE)
modelo1_tidy <- modelo1_tidy %>% filter(term != "(Intercept)")

ggplot(modelo1_tidy, aes(x = reorder(term, estimate), y = estimate)) +
  geom_point(color = "blue", size = 3) +
  geom_errorbar(aes(ymin = conf.low, ymax = conf.high), width = 0.2, color = "gray") +
  coord_flip() +
  labs(
    title = "Coeficientes Exponenciados de la Regresión Logística",
    x = "Variables Predictoras",
    y = "Razón de Probabilidades (OR)"
  ) +
  theme_minimal()
```


# CORRELACIÓN ENTRE VARIABLES
```{r}
data_numeric <- data_clean %>%
  mutate(across(everything(), ~ if (is.factor(.) | is.character(.)) as.numeric(as.factor(.)) else .))

cor_matrix <- polycor::hetcor(data_numeric)$correlations
cor_matrix <- round(cor_matrix, 2)
print(cor_matrix)
```


# ANÁLISIS FACTORIAL (Opcional)
```{r}
resfa <- psych::fa(data_numeric, nfactors = 2, rotate = "varimax")
```

# Cargar las bibliotecas necesarias
```{r}
library(polycor)  # Para calcular la matriz de correlación de variables ordinales
library(ggcorrplot)  # Para visualizar la matriz de correlación
library(psych)  # Para análisis factorial y pruebas de ajuste
library(matrixcalc)  # Para verificar la singularidad de la matriz
library(GPArotation)  # Para la rotación de factores en el análisis factorial
```

# 1. Correlación entre las variables transformadas en el conjunto de datos limpio
```{r}
corMatrix <- polycor::hetcor(data_clean)$correlations  # Calcula la matriz de correlación
```


# Redondear la matriz para hacerla más legible
```{r}
round(corMatrix, 2)  # Muestra las correlaciones redondeadas
```


# Visualización de la matriz de correlación usando ggcorrplot
```{r}
ggcorrplot(corMatrix, method = "circle", type = "upper", lab = TRUE, lab_size = 3, 
           title = "Matriz de Correlación de las Variables", colors = c("blue", "white", "red"))
```


# 2. Evaluación de la adecuación para el análisis factorial

# Medida KMO (Kaiser-Meyer-Olkin) para verificar la adecuación de los datos para el análisis factorial
```{r}
KMO(corMatrix)  # Valores cercanos a 1 indican que el análisis factorial es adecuado
```


# Prueba de Bartlett para la esfericidad (verifica si las variables están correlacionadas significativamente)
```{r}
bartlett_test <- cortest.bartlett(corMatrix, n = nrow(data_clean))$p.value
if (bartlett_test > 0.05) {
  print("No se rechaza la hipótesis nula de esfericidad. El análisis factorial no es adecuado.")
} else {
  print("Se rechaza la hipótesis nula de esfericidad. El análisis factorial es adecuado.")
}
```


# 3. Verificar singularidad de la matriz de correlación
```{r}
is.singular.matrix(corMatrix)  # Debería retornar FALSE para proceder con el análisis
```


# 4. Determinación del número de factores mediante el "scree plot"

```{r}
data_limpia <- data_clean
```


```{r}
data_limpia <- lapply(data_limpia, function(x) if(is.factor(x) | is.character(x)) as.numeric(factor(x)) else x)
```

```{r}
data_limpia <- as.data.frame(data_limpia)
```

```{r}
data_limpia <- na.omit(data_limpia)
```

```{r}
fa.parallel(data_limpia, fa = 'fa', cor = 'mixed', correct = TRUE, plot = TRUE)  # Usamos fa.parallel para determinar el número de factores
```


# 5. Análisis factorial exploratorio (EFA) con 2 factores
```{r}
resfa <- fa(data_limpia, nfactors = 2, cor = 'mixed', rotate = "varimax", fm = "minres")
```


# Mostrar las cargas factoriales
```{r}
print(resfa$loadings)  # Cargas factoriales de las variables en los factores
```


# Mostrar las cargas factoriales con un corte en 0.5 (solo mostrar las cargas más relevantes)
```{r}
print(resfa$loadings, cutoff = 0.5)
```


# Diagrama de los factores
```{r}
fa.diagram(resfa, main = "Resultados del Análisis Factorial Exploratorio")
```


# 6. Medidas adicionales de ajuste del modelo
```{r}
cat("TLI: ", resfa$TLI, "\n")  # Tucker-Lewis Index
cat("RMSEA: ", resfa$rms, "\n")  # Root Mean Square Error of Approximation
cat("BIC: ", resfa$BIC, "\n")  # Bayesian Information Criterion
```


# 7. Generación de los puntajes factoriales (scores) para cada individuo
```{r}
data_limpia$expresion1 <- resfa$scores[, 1]  # Puntaje del primer factor
data_limpia$expresion2 <- resfa$scores[, 2]  # Puntaje del segundo factor
```


# 8. Visualización de los puntajes factoriales
# Comparar la expresión original con los puntajes modificados por el primer factor
```{r}
ggplot(data = data_limpia, aes(x = expresion_sin_temor, y = expresion1)) + 
  geom_point() + 
  theme_minimal() + 
  labs(x = "Expresión (original)", y = "Expresión (modificada por Factor 1)") +
  ggtitle("Comparación de la expresión original vs. expresión del primer factor")
```


# Comparar la expresión original con los puntajes modificados por el segundo factor
```{r}
ggplot(data = data_limpia, aes(x = expresion_sin_temor, y = expresion2)) + 
  geom_point() + 
  theme_minimal() + 
  labs(x = "Expresión (original)", y = "Expresión (modificada por Factor 2)") +
  ggtitle("Comparación de la expresión original vs. expresión del segundo factor")

```



# VISUALIZACIÓN: EXPRESIÓN VS VARIABLES SIGNIFICATIVAS (Por Hipótesis)

```{r}
ggplot(data_limpia, aes(x = edad, y = expresion_sin_temor)) +
  geom_point() +
  geom_smooth(method = "glm", method.args = list(family = "binomial"), se = FALSE) +
  theme_minimal() +
  labs(title = "Expresión según Edad (Hipótesis 1)", x = "Edad", y = "Probabilidad de Expresión sin Temor")

```

```{r}
ggplot(data_limpia, aes(x = as.numeric(orientacionsexual), y = expresion_sin_temor)) +
  geom_point(aes(color = orientacionsexual), position = position_jitter(width = 0.1, height = 0.1)) +
  geom_smooth(method = "glm", method.args = list(family = "binomial"), se = TRUE, color = "blue") +
  theme_minimal() +
  labs(title = "Hipótesis 2: Probabilidad de Expresión sin Temor según Orientación Sexual",
       x = "Orientación Sexual (codificada numéricamente)", 
       y = "Probabilidad de Expresión sin Temor")
```


```{r}
ggplot(data_clean, aes(x = sociedad_respetuosa, y = expresion_sin_temor, fill = sociedad_respetuosa)) +
  geom_bar(stat = "summary", fun = "mean") +
  theme_minimal() +
  labs(title = "Expresión según Percepción de la Sociedad (Hipótesis 3)", x = "Sociedad Respetuosa", y = "Promedio de Expresión sin Temor")

```

# GUARDAR RESULTADOS
```{r}
save.image(file = "data_numeric.RData")
```

```{r}
library(writexl)

write_xlsx(data_limpia, path = "data_limpia.xlsx")

```

```{r}
write_xlsx(data_clean, path = "data_clean.xlsx")
```

